臺灣臺中地方法院刑事判決　　　　　　　95年度易字第3762號
公　訴　人　臺灣臺中地方法院檢察署檢察官
被　　　告　丙○○
選任辯護人　桑銘忠律師
上列被告因公共危險案件，經檢察官提起公訴（九十五年度偵字
第二二九六八號），本院判決如下：
    主    文
丙○○失火燒燬現供人使用之住宅，處有期徒刑肆月，如易科罰
金，以新臺幣壹仟元折算壹日。
    犯罪事實
一、丙○○於民國六十八年間，購買坐落臺中縣大里市○村街一
    四六巷六三弄六號之建物，而為該建物所有權人，依法負有
    維護該建物構造及設備安全之義務。其本應注意定期更換電
    源線路以防止電線老舊批覆絕緣劣化，造成電線短路有發生
    火災危險，卻怠於履行其防止危險發生之義務，即逕於九十
    四年九月十八日起出租予池婇榛（原名甲○○）作為住家使
    用。池婇榛承租該屋後，自九十五年三月間起發現經常有跳
    電情形，即於九十五年五月至七月間，先後向丙○○反應約
    五、六次，惟丙○○均以自己住十幾年都沒問題為由，而未
    作任何處理。嗣池婇榛於九十五年七月九日在上址加裝一台
    分離式冷氣，因安裝後旋即產生跳電現象，遂請具有電匠考
    驗合格證且領有室內配線—屋內線路裝修技士證之乙○○前
    來檢修。乙○○先於九十五年七月十日到場檢查電路設備，
    發現屋內二台冷氣僅有一組冷氣專用無融絲開關，若同時使
    用會因電力過載而跳電，因此告知池婇榛須增設一組冷氣專
    用無融絲開關，池婇榛經徵得丙○○同意後，隨即於翌日即
    九十五年七月十一日通知乙○○到場施工。乙○○於裝設無
    融絲開關過程中，見該建物有一插座呈現老舊燒熔現象而予
    拆除，安裝完成後測量電流量結果，顯示屋內其他插座亦屬
    老舊，且經觀察開關箱內之其他線路亦已老舊，便告知池婇
    榛該屋線路已相當老舊應儘速更新，避免意外發生，池婇榛
    即當場以電話向丙○○反應此事，惟丙○○仍回覆沒有什麼
    問題，是池婇榛想太多，而不予更新線路。上開建物終因電
    線老舊，造成於九十五年八月三日（起訴書誤載為八月八日
    ）上午九時四十分許，東南側廚房天花板上方電線短路引燃
    起火，致該屋北側客廳桌椅及電視櫃受燒後上半部燒失下半
    部留存、臥室床舖分別輕微受燒或受燒後僅留木質骨架、書
    房內電腦桌椅鐵質受燒變色、木質書桌部分殘存、廚房內水
    槽、瓦斯爐、冰箱等嚴重受燒後變色變形，且屋頂石綿瓦掉
    落、塑膠製天花板掉落，已達破壞建物主要效用之燒燬程度
    ，並延燒：(一)同巷弄二號辛○○所有現出租供他人使用之住
    宅，造成該屋上方天花板燒失，以北側較南側嚴重、南側雜
    物間有受燒現象、北側臥室及工作室內物品輕微受燒，亦達
    於破壞建物主要效用之燒燬程度。(二)同巷弄八號戊○○所有
    現供自家使用之住宅，造成該屋北側臥室受輕微煙燻、南側
    臥室及客廳均呈現天花板受燒掉落、床舖、傢俱受煙燻，亦
    已達破壞建物主要效用之燒燬程度。(三)同巷弄十號丁○○所
    有現供自家使用之住宅，造成該屋南側天花板輕微受燒，尚
    未達燒燬程度
二、案經戊○○、辛○○、丁○○訴由臺灣臺中地方法院檢察署
    檢察官偵查起訴。
    理    由
一、訊據被告丙○○固承認其為坐落臺中縣大里市○村街一四六
    巷六三弄六號建物（下稱系爭建物）之所有權人，自六十八
    年間購入後至九十五年八月三日發生火災前從未更換線路設
    備，該建物於九十五年八月三日因廚房上方電線短路發生火
    災，造成系爭建物及辛○○、戊○○、丁○○所有之房屋分
    別受有前述毀損情形等事實，惟矢口否認有何失火燒燬現供
    人使用住宅之犯行，辯稱：池婇榛不曾向他反映跳電問題，
    只有在七月間打電話說要換無融絲開關，他認為本件失火是
    因為池婇榛沒有善盡注意義務，擅自增設無融絲開關超過預
    定負載量所致，他也是被害人云云。另辯護人則以：(一)依電
    業法第四十三條規定，台電公司對合法用戶應定期檢驗，作
    出檢查報告，並要求限期改善，否則得停止供電。被告既已
    向台電公司依法申請用電，則公訴人主張被告負有檢修維護
    義務，即有誤會。(二)被告已將系爭建物出租予池婇榛使用，
    被告無從得知池婇榛對於電量使用有無過當，自難期待被告
    盡其注意能事等為被告置辯。
二、經查：
  (一)本件火災發生於九十五年八月三日上午，臺中縣消防局仁化
    分隊於同日上午九時四十三分接獲大里分隊轉報系爭建物發
    生住宅火警，出動四台消防車前往救災，火勢於同日上午十
    時十五分撲滅，該次火災造成系爭建物及同巷弄二號、八號
    、十號房屋分別受有前述毀損情形。而臺中縣消防局於翌日
    即九十五年八月四日先後二次派員勘查結果，關於起火戶研
    判，依現場燃燒後狀況，以系爭建物南側廚房處受燒最為嚴
    重，觀察各戶屋頂受燒情形，亦以系爭建物屋頂石綿瓦掉落
    最為嚴重，故研判火流來自系爭建物。又關於起火處所研判
    ，因系爭建物受燒情形以東南側廚房處最為嚴重，廚房內水
    槽、瓦斯爐、冰箱等嚴重受燒後變色、變形，經清理廚房內
    受燒物品，發現受燒後掉落於地板的塑膠製天花板，天花板
    上方有受燒情形，而懸掛日光燈的天花板下方則無受燒情形
    ，顯示火流來自天花板上方。同時據消防局訪談火災目擊者
    己○○（池婇榛女兒），其表示當天起身走到西南側房間門
    口往廚房看過去看到廚房中間天花板的木頭已掉下來了，接
    著就看到火了，隨即就停電，故研判系爭建物東南側廚房天
    花板附近應受較長時間的燃燒，為最初起火點。另關於起火
    原因研判，經清理起火處並未發現可造成引（自）燃之危險
    物品或化工原料，故可排除上述類似物品引（自）燃之可能
    性；火災發生當時系爭建物家中留有二名小孩，且門窗並未
    發現有遭他人破壞侵入之情形，故可排除人為侵入縱火的可
    能性；檢視系爭建物廚房內受燒後的瓦斯爐開關，均呈現關
    閉狀態，故可排除因燒煮不慎引燃之可能性；經清理系爭建
    物廚房處，冰箱及電子鍋的電源線均未發現疑似短路熔痕，
    故可排除因冰箱或電子鍋電源線短路引燃之可能性；仔細檢
    視系爭建物廚房天花板附近之電源線，發現一疑似電線短路
    熔痕，故研判起火原因為電線短路引燃之可能性較大等情，
    有臺中縣消防局九十五年八月二十三日火災原因調查報告書
    一份（含臺中縣消防局仁化分隊火災出動觀察紀錄、火場勘
    查現場位置圖三紙、現場勘查照片三十九張）附卷可稽（見
    他卷第2-49頁）。
  (二)經臺中縣消防局採樣系爭建物廚房天花板疑似電線短路熔痕
    之絞線送鑑定結果，熔痕巨觀及微觀特徵與導線短路所造成
    之通電痕相同，有內政部消防署第951156號火災證物鑑定報
    告書（含鑑定照片四張）在卷可憑（見他卷第69-72頁）。
    併參以證人臺中縣消防局火災鑑識課隊員庚○○於偵查中具
    結證稱：鑑定結果表示該電線當時有在通電狀態，有發生短
    路火花等語（見偵卷第28頁），及於本院審理時所具結證述
    ：熔痕可能是熱熔痕（因火災受熱產生之熔痕），也可能是
    短路熔痕（電線短路產生之熔痕），需要鑑定才知。本件鑑
    定結果確定是短路熔痕，亦即熔痕是起火原因，不是起火結
    果等語（見本院卷第78頁），可見本件確實係因系爭建物廚
    房天花板上方電線短路引燃起火。
  (三)有關電線短路引燃起火之原因，證人庚○○於本院審理時證
    述一般有三種情形：一是電線老舊，二是過負載，三是老鼠
    咬，前二種較常見，本件因在火災現場未發現老鼠屍體，故
    可排除老鼠咬之可能（見本院卷第77頁）。因此，本件以下
    應探究者，在於系爭建物廚房天花板上方之電線，究竟是因
    為老舊或過負載而發生短路，抑或二種情形兼有。
  (四)證人庚○○於偵查中證稱：一般都會呼籲民眾每十年抽換電
    源線，避免披覆絕緣劣化，造成電線容易短路（見偵卷第28
    頁），可見一般住家電線之安全耐用年限約為十年。而被告
    自承其自六十八年間購入系爭建物後迄發生火災前均未曾更
    換電線，系爭建物之電線至發生火災時已使用逾二十五年，
    遠超過前述十年之安全耐用年限。又依證人乙○○於偵查中
    具結證稱：「施工時，原先房子專用迴路，已經老舊，有跳
    脫現象，插座我覺得危險，我跟甲○○說必須跟屋主說，不
    然會有電線走火可能…當時我有拆下已經熔掉的插座，插座
    已經使用相當久時間，有氧化現象」、「插座明顯已經缺一
    角，這是電線走火前兆」等語（見他卷第64、65頁），及於
    本院審理時具結證述：「當時我發現冷氣插座有老舊燒熔的
    現象，此外，該冷氣為新安裝，電線是新的，該插座有拆除
    ，並且加裝更換無融絲開關，並測量電流量之後，再告訴池
    婇榛該屋內其他插座已可見相當老舊，並從開關箱內觀察到
    其他線路，已相當老舊，安全上可慮，本人秉從良心告知池
    婇榛，該屋線路相當老舊，請她儘速施工更換新線路，以避
    免意外發生」、「（為何插座會缺一角？）是因插座太舊，
    過熱產生熔化」、「在現場已可見插座熔蝕，但不可見的線
    路無法立即研判是否有漏電短路現象。電線老舊容易造成漏
    電短路」等語（見本院卷第73、76頁），益徵系爭建物電線
    確屬相當老舊，且已出現插座氧化熔蝕之電線短路前兆，故
    在本件中，無法排除因電線老舊短路引燃起火之可能。
  (五)而關於系爭建物是否有用電過量導致電線過負載之情形，證
    人池婇榛於本院審理時具結證稱：當日上午她外出買菜，家
    裡加工機器、冷氣都沒有在運轉，只有冰箱、電視有插電，
    廚房電鍋也沒有插電等語（見本院卷第62、63頁），核與證
    人己○○於本院審理時所具結證述：當天上午她在家中客廳
    看電視，沒有開冷氣，沒有使用電鍋，加工機器沒有插電，
    電腦及洗衣機也沒有運轉使用中等語（見本院卷第66-68頁
    ）相符，足見池婇榛及其家人於發生火災前並無大量使用電
    器產品之情形，且經臺中縣消防局派員勘查結果，亦未發現
    現場有不當使用高耗能電器、延長線或多插座之情形，當可
    排除電線過負載造成短路引燃起火之可能。況池婇榛之電視
    、冷氣、加工機器均安裝在客廳，如因電線過負載遭成短路
    而引燃，起火處必在該等電器所在之客廳附近，然本件起火
    處卻是在廚房天花板上方，已如前述，併參酌編號34、35現
    場照片顯示冰箱及電子鍋之電源線均未發現疑似短路熔痕，
    證人庚○○於本院審理時亦證稱：本件可以排除是因冰箱及
    電子鍋使用不當造成火災等語（見本院卷第78頁），堪認系
    爭建物廚房天花板上方之電線短路並非電線過負載所致。
  (六)建築法第七十七條第一項規定：「建築物所有權人、使用人
    應維護建築物合法使用與其構造及設備安全」。被告為系爭
    建物之所有權人，依法自負有維護系爭建物電路設備安全之
    義務，被告應注意定期更換電源線路以防止電線老舊批覆絕
    緣劣化造成電線短路，且池婇榛於火災發生前已多次通知被
    告系爭建物有跳電情形，更於乙○○檢查後告知被告電線老
    舊有發生火災危險，此業據池婇榛、己○○、乙○○於本院
    審理時證述明確，然被告卻一再怠於履行其防止危險發生之
    義務，致其所有之系爭建物廚房天花板上方電線短路引燃起
    火釀成本件火災，被告行為顯已構成刑法第一百七十三條第
    二項之罪。
  (七)雖被告否認犯行，並以前詞置辯，惟乙○○乃經甲種電匠考
    驗合格並領有室內配線—屋內線路裝修技士證，有其提出之
    電匠考驗合格證及技士證在卷可參（見他卷第67頁），縱其
    未申請電器承裝業之營業登記執照，亦不影響其考驗合格依
    法得從事電氣承裝業工作之資格，且本件池婇榛委請乙○○
    施作無融絲開關前，業已徵得被告之同意，被告更親自與乙○○講電話詢問施工內容及價錢，此業據池婇榛、乙○○一
    致證述在卷，並為被告所是認，此外卷內亦無證據資料顯示
    電線短路係因增設無融絲開關超過系爭建物預定負載量所致
    ，是被告此部分所辯，自非可採。其次，台電公司依電業法
    第四十三條規定，固應定期檢驗用戶用電裝置若不合格並應
    通知改善，惟被告乃系爭建物之所有權人，依前揭建築法第
    七十七條規定，本即負有維護系爭建物用電裝置安全之義務
    ，且經本院向台電公司查詢系爭建物最近一次檢驗日期及檢
    驗結果，顯示台電公司曾於九十四年二月二十五日前往檢驗
    臺中縣大里市○村街一四六巷六三弄六號、八號、十號、十
    二號、十四號、十六號房屋用電裝置，除被告所有之系爭建
    物因被告未居住出租中無法檢驗外，其餘建物均屬合格（據
    戊○○於本院審理時表示除被告所有之系爭建物外，同一排
    她與胡崇賢、辛○○所有之房屋均已全面更換過電線），有
    台電公司南投營業處低壓用戶用電裝置定期檢驗紀錄表附卷
    可佐（見本院卷第50頁），被告辯稱其依法不負有檢修維護
    義務，顯屬無據。再者，被告雖將系爭建物出租予池婇榛，
    但其仍居於間接占有人之地位，且依民法第四百二十三條規
    定，被告於租賃關係存續中應保持系爭建物合於約定使用之
    狀態，而依證人乙○○於本院審理時所述：系爭房屋若要更
    換老舊線路，必須全面更新，並拆掉裝潢等語（見本院卷第
    76頁），足見更新線路須拆除天花板隔間及裝潢，此顯非建
    物承租人所得逕自決定施作，故被告主張系爭建物出租後其
    即不負維護用電裝置安全之責，亦非有據。
  (八)綜上所述，被告所辯不足採信。本件事證明確，被告犯行堪
    以認定。
三、按刑法第一百七十三條之「燒燬」，依學者通說，係指目的
    物已開始燃燒且達於破壞其主要效用之程度者而言，此亦為
    實務向來所採取之見解。另刑法上公共危險罪，其所保護之
    法益，重在公共安全，故其罪數應以行為之個數定之。又一
    失火行為所燒燬之對象縱然不同，但行為僅一個，而應為整
    體的觀察，成立單純一罪（最高法院85年度台上字第2608號
    判決意旨參照）。而房屋之主要功能在供人居住遮風避雨，
    本件火災導致系爭建物屋頂石綿瓦掉落、塑膠製天花板掉落
    ，同時延燒造成辛○○之房屋上方天花板燒失、戊○○所有
    之房屋南側臥室及客廳均呈現天花板受燒掉落情形，有如前
    述，該三間建物屋頂、天花板既已燒失掉落，喪失遮風避雨
    之主要效用，應認已達燒燬程度。故核被告所為，應係犯刑
    法第一百七十三條第二項之失火燒燬現供人使用之住宅罪。
    被告以一失火行為燒燬上開三間現供人使用之住宅及其內物
    品，並使丁○○所有之房屋南側天花板輕微受燒，揆諸前開
    說明，亦僅成立一罪。爰審酌被告之過失造成承租人池婇榛
    及鄰居戊○○、丁○○、辛○○受損嚴重，其犯罪所生損害
    不輕，事後未能承認犯行，迄未賠償戊○○等人，欠缺悔悟
    改過之具體表現等一切情狀，併參酌公訴人具體求處有期徒
    刑三月至六月之情形，量處如主文所示之刑，並諭知易科罰
    金之折算標準。
據上論斷，應依刑事訴訟法第二百九十九條第一項前段，刑法第
一百七十三條第二項、第四十一條第一項前段，刑法施行法第一
條之一，判決如主文。
中　　華　　民　　國　　96　　年　　5 　　月　　4 　　日
                  刑事第十二庭  審判長法  官  莊深淵
                                      法  官  蔡建興
                                      法  官  羅智文
上正本證明與原本無異。
如不服本判決，應於送達後十日內向本院提出上訴狀（須附繕本
），上訴於臺灣高等法院臺中分院。
                                      書記官  廖春玉
中　　華　　民　　國　　96　　年　　5 　　月　　4 　　日
附錄論罪科刑法條
刑法第173條
放火燒燬現供人使用之住宅或現有人所在之建築物、礦坑、火車
、電車或其他供水、陸、空公眾運輸之舟、車、航空機者，處無
期徒刑或7年以上有期徒刑。
失火燒燬前項之物者，處1年以下有期徒刑、拘役或500元以下罰
金。
第1項之未遂犯罰之。
預備犯第1項之罪者，處1年以下有期徒刑、拘役或300元以下罰
金。
